【裁判字號】    98,上易,141
【裁判日期】    980527
【裁判案由】    清償借款
【裁判全文】
臺灣高等法院臺中分院民事判決         98年度上易字第141號
上  訴  人  乙○○
訴訟代理人  徐文宗律師
複 代理 人  林雅儒律師
被 上訴 人  甲○○
上列當事人間請求清償借款事件，上訴人對於中華民國98年 2月
17日台灣台中地方法院97年度訴字第2859號第一審判決提起上訴
，本院於98年5月20日言詞辯論終結，判決如下：
    主  文
上訴駁回。
第二審訴訟費用由上訴人負擔。
    事實與理由
一、被上訴人起訴主張：
（一）上訴人自民國（以下同）88年 4月14日起至90年11月12日
      止，陸續以經營模具事業需資金週轉或缺少家庭生活費用
      為由，向被上訴人借款計12筆，其金額、借款日、計息期
      間及利率詳如原判決附表所示，金額總計新台幣（下同）
      95萬元（下稱系爭借款）。被上訴人以銀行匯款與在第一
      銀行以無摺存款之方式，將約定之借貸金額匯款與存入上
      訴人之金融機構帳戶內。上訴人嗣於95年12月26日就系爭
      借款之金額與時間之明細表上簽名確認（下稱系爭簽認單
      ），確認範圍為系爭借款與前配偶即訴外人何員所借 2萬
      5000元，計97萬5000元。其中如附表所示編號 1之系爭借
      款，被上訴人匯款至上訴人台灣企銀沙鹿分行帳號0000-0
      00-0000之帳戶內；編號2至12之系爭借款，被上訴人則匯
      款至上訴人第一商業銀行沙鹿分行帳號 0000-000-0000之
      帳戶內，金額計95萬元。而參諸上訴人於系爭簽認單簽名
      之意思表示，其意在承認兩造間有系爭借款關係，並以系
      爭簽認單作為債權憑證。系爭簽認單已證明上訴人向被上
      訴人借款95萬元，而被上訴人亦已交付95萬元金錢予上訴
      人，扣除上訴人前於94年 6月16日以其服務公司之柏昇模
      具名義清償借款10萬元，故上訴人尚有借款85萬元未清償
      。
（二）系爭簽認單上僅有上訴人之簽名，並無何員之簽名，並非
      被上訴人配偶即訴外人林張玉霞與何員間之金錢往來。上
      訴人既然在系爭簽認單上簽名承認其有收受系爭借款，自
      無權要求非簽名者之何員負清償系爭借款責任。上訴人雖
      稱其帳戶非其本人所使用，被上訴人貸與借款之對象非上
      訴人，而係訴外人何員；但上訴人並未舉證證明其台灣企
      銀沙鹿分行帳戶與第一商業銀行沙鹿分行帳戶有借予何員
      使用之事實。又林張玉霞為被上訴人之配偶，隆輝橡膠材
      料行為被上訴人先前獨資設立之商號，林張玉霞於被上訴
      人開立隆輝橡膠材料行期間，擔任該商號之會計，協助被
      上訴人處理商號之財務管理，並負責商號與被上訴人資金
      之往來事務，是在資金往來之範圍內，林張玉霞為被上訴
      人之使用人，其所為存款與匯款行為，其效力及於被上訴
      人。被上訴人既持有系爭借款匯款至上訴人之帳戶紀錄，
      被上訴人為系爭借款之貸與人甚明，應足堪認定系爭款項
      為被上訴人支付予上訴人。
二、上訴人則以：
（一）被上訴人雖執台灣銀行匯出匯款回條聯及第一商業銀行存
      款存根聯，主張上訴人自88年 4月起至90年11月止，向其
      陸續借貸計95萬元云云。然被上訴人應證明兩造間有消費
      借貸關係之合意與借款之交付，不得僅憑被上訴人有匯款
      至上訴人帳戶之事實，即逕認兩造間有消費借貸關係存在
      。再者，上訴人未曾向被上訴人借貸金錢，上訴人台灣銀
      行沙鹿分行帳戶與第一商業銀行帳戶，均係上訴人與何員
      間之婚姻關係存續中，上訴人提供何員所使用，此益徵被
      上訴人不得僅以匯款至上訴人帳戶之事實，作為兩造間有
      消費借貸關係存在之憑證。原判決附表所示編號 1之台灣
      銀行88年4月14日匯款50萬元、編號3之第一商業銀行88年
      12月7日存款10萬元、編號6之第一商業銀行90年1月5日存
      款4萬元、編號7之第一商業銀行90年2月5日存款 3萬元、
      編號8之第一商業銀行90年3月6日存款 3萬元、編號9之第
      一商業銀行90年3月12日存款5萬元、編號10之第一商業銀
      行90年3月26日存款 1萬元、編號11之第一商業銀行90年5
      月3日存款4萬元及編號12之第一商業銀行90年11月12日存
      款 6萬元，存款人為林張玉霞本人或隆輝橡膠材料行，均
      非被上訴人，是兩造間並無消費借貸關係。系爭確認單係
      上訴人與何員離婚後，被上訴人要求上訴人確認其上開帳
      戶內曾有上載之金錢匯入，被上訴人有表示該等款項，係
      被上訴人之妻林張玉霞與何員間之金錢往來，嗣後將自行
      處理，其與上訴人無涉，上訴人僅須確認上載帳戶有該等
      金額匯入即可。故系爭確認單記載，13筆電匯給予上訴人
      及其配偶何員之帳戶，請於確認後寄回等語，而非確認上
      訴人前向被上訴人借用上開款項。是被上訴人主張上訴人
      前曾向其借款，自與事實不符。
（二）上訴人僅係受僱於欽鼎工業股份有限公司擔任技術人員，
      該公司負責人為訴外人林文欽，上訴人既非該公司負責人
      ，自無須以經營模具事業需要資金週轉為由，向被上訴人
      陸續借款。再者，證人林張玉霞係被上訴人之配偶，其陳
      稱系爭款項為上訴人向被上訴人借貸云云，顯係偏頗被上
      訴人之詞，自不足採。參諸被上訴人前所提出之支付命令
      聲請狀，係以上訴人及何員 2人為債務人，現竟主張是上
      訴人借款，前後反覆，足證被上訴人知悉系爭款項，為何
      員與被上訴人夫妻間之債務糾紛。且被上訴人於支付命令
      聲請狀內亦表示：債務人乙○○及何員係夫妻，二人自88
      年4月14日起陸續向被上訴人借款13筆款項……。主張系
      爭款項係上訴人與何員共同借貸並請求連帶給付，嗣經上
      訴人異議視為起訴，被上訴人竟改口稱係上訴人向其借款
      ，並於訴訟進行中聲請傳訊其妻林張玉霞作證係上訴人向
      其借款云云，惟倘系爭款項確如證人林張玉震所稱係上訴
      人向被上訴人借貸，則被上訴人於聲請核發支付命令之際
      ，焉有列訴外人何員為債務人請求連帶賠償之理？是足證
      被上訴人對於系爭款項係訴外人何員與其等間之債務糾紛
      ，知之甚稔，被上訴人於起訴後改稱係上訴人向其借貸，
      而僅對於上訴人個人為請求，顯係串通訴外人何員將其等
      間之債務嫁禍於上訴人之舉，此部分上訴人於原審即提出
      主張，然原審判決對於被上訴人於支付命令聲請狀內主張
      係上訴人及訴外人何員向其借款，嗣於起訴後始改口主張
      係上訴人個人向其借款，此一顯然矛盾之情形，竟未為斟
      酌，即遽認上訴人應返還借款，實令上訴人難以甘服。系
      爭借款實係訴外人何員個人向被上訴人或其妻林張玉霞借
      貸，上訴人母親丙○之前知悉何員向被上訴人借款時，即
      曾打電話向被上訴人質問，為何其媳婦何員向被上訴人借
      款，被上訴人從未告知其子（即上訴人），被上訴人當時
      即向丙○表示，其認為借款係何員個人之私事，與上訴人
      無關，故沒有告知上訴人之必要，可證系爭借款確實係訴
      外人何員向被上訴人借用，與上訴人無涉。
三、原審經審酌兩造所提出之攻擊防禦方法後，認被上訴人本於
    消費借貸之法律關係請求上訴人給付85萬元及其法定利息，
    於法有據。上訴人不服提起上訴，並聲明：(一)原判決廢棄。
    (二)前項廢棄部份，被上訴人第一審之訴及其假執行之聲請均
    駁回。(三)第一、二審訴訟費用由被上訴人負擔。被上訴人答
    辯聲明則為：(一)上訴駁回。(二)第一、二審訴訟費用由上訴人
    負擔。
四、當事人間所不爭執之事項：
（一）台灣銀行中和分行匯出匯款回條聯與第一商業銀行中和分
      行存款存根聯之匯款、存款紀錄真正（參原審訴字卷第15
      至19頁）。
（二）上訴人在95年12月26日簽名之確認單為真正（參原審訴字
      卷第20頁）。
五、被上訴人主張上訴人自88年 4月14日起至90年11月12日止，
    陸續向其借款95萬元，借款由被上訴人匯入上訴人之金融機
    構帳戶內，業經上訴人簽名確認，上訴人已清償10萬元，尚
    有85萬元未清償，爰依據消費借貸之法律關係，請求上訴人
    清償借款85萬元。上訴人則辯稱系爭借款為被上訴人與訴外
    人何員之金錢往來，與其無關，系爭上訴人之帳戶亦係何員
    在使用，被上訴人不得僅以匯款入上訴人帳戶，逕謂兩造間
    有消費借貸關係存在，況系爭款項有多筆匯款均非上訴人所
    匯等語置辯。故當事人間主要爭執之事項為：系爭借款為上
    訴人所借用或上訴人前配偶何員所借用？系爭貸款之貸予人
    為被上訴人或被上訴人之配偶林張玉霞？茲析述如下：
（一）系爭借款為上訴人所借用或上訴人前配偶何員所借用？
    1.按民事訴訟法第 277條本文規定，當事人主張有利於己之
      事實者，就其事實有舉證之責任。又稱消費借貸者，係指
      當事人一方移轉金錢或其他代替物之所有權於他方，而約
      定他方以種類、品質、數量相同之物返還之契約，民法第
      474條第1項定有明文。另民法第 475條規定之交付，並不
      限於親手授受，若借用人與貸與人另有合意，由貸與人將
      借款存入借用人之活期存款戶，並已存入時，固發生交付
      之效力；然當事人主張有金錢借貸關係存在，應就其發生
      所須具備之特別要件，即金錢之交付及借貸意思表示互相
      一致負舉證之責任，倘僅證明有金錢之交付，未證明借貸
      意思表示互相一致者，尚不能認為有金錢借貸關係存在（
      最高法院87年度台上字第 939號、81年度台上字第2372號
      判決參照）。
    2.被上訴人主張上訴人自88年 4月14日起至90年11月12日止
      ，陸續向被上訴人借款如原審判決附表所示之金額，上訴
      人前雖清償10萬元借款，尚有85萬元未清償等語，雖為上
      訴人所否認。惟台灣企銀沙鹿分行帳號 0000-000-0000帳
      戶與第一商業銀行沙鹿分行帳號 0000-000-0000之帳戶，
      均為上訴人所有，此為上訴人所自承；另台灣銀行中和分
      行匯出匯款回條聯與第一商業銀行中和分行存款存根聯所
      記載之匯款與存款紀錄為真正，上訴人並在95年12月26日
      確認單之簽名等事實，復為上訴人所不爭執（參原審訴字
      卷第15至20頁）。雖確認單上計載95年 1月5日之金額為4
      萬元，而95年1月5日存款存根聯之金額為 3萬元，兩者容
      有差異，上訴人亦主張應以實際匯款單之 3萬元為據，惟
      本院審視匯款回條聯與存款存根聯所記載之日期、金額及
      帳戶，均與系爭確認單之內容相符，再參諸上訴人有在確
      認單之簽名，應以確認單上計載之 4萬元，作為如原審判
      決附表編號 6之金額。從而，被上訴人與其配偶林張玉霞
      自88年 4月14日起至90年11月12日止，陸續匯款、存款至
      上訴人所有之上開帳戶，而上訴人也確有收受如原審判決
      附表所示之12筆系爭借款，其金額計95萬元；扣除上訴人
      前於94年 6月16日以其服務公司之柏昇模具名義清償之10
      萬元借款，故上訴人尚有借款85萬元未清償，堪信為真實
      。
    3.上訴人雖表示其所有之上述台灣企銀沙鹿分行與第一商業
      銀行沙鹿分行等帳戶，係其提供前妻何員使用，上訴人未
      收受系爭借款，何員始為借款人云云，惟為被上訴人所否
      認，且上訴人並未舉證以實其說。再者，上訴人所有之上
      開帳戶，係何人所使用，一般人從外觀無從得知。自難僅
      憑上訴人稱該等帳戶非本人所使用云云，即遽認上訴人未
      收受系爭借款。況客觀上要求借款貸與人在交付借款前，
      應查明借用人提供之帳戶，是否為借款人本人使用，實違
      一般常識。準此，上訴人抗辯其未收受系爭借款，何員為
      借款人云云，即乏有據。另上訴人雖主張被上訴人於97年
      9月8日具狀向原審聲請核發支付命令時，係以上訴人及何
      員為債務人，足見被上訴人主張係上訴人借款並非事實等
      語。惟被上訴人否認上訴人非借款人，已如前所述，且被
      上訴人於上開支付命令聲請狀敘明系爭款項係匯入上訴人
      往來之金融機構（帳戶），並經上訴人簽名確認收訖系爭
      款項云云，並未承認上訴人非借款人，其以上訴人為借款
      人求予清償，亦無不合。上開支付命令聲請狀所載，仍非
      上訴人有利之認定依據，併予敘明。
    4.上訴人雖又辯稱其母親丙○之前知悉何員向被上訴人借款
      時，即曾打電話向被上訴人質問，為何其媳婦何員向被上
      訴人借款，被上訴人從未告知上訴人，被上訴人當時即向
      丙○表示，其認為借款係何員個人之私事，與上訴人無關
      云云，而證人丙○於本院雖亦證稱：「（法官問：對於兩
      造間的借貸關係，知道何情形？）約在九二一地震之後一
      、二年，我有打電話給甲○○，告訴甲○○我媳婦何員如
      果有借錢做生意，他要跟何員要。  （法官問：甲○○如
      何回答？）他說當然了，錢是她借的，他自然會向她要，
      與我及我兒子無關。（法官問：當時有無他人在場？）我
      是用電話問，沒有其他人在旁邊。（法官問：除了這次電
      話以外，有無在其他場合或再次打電話向甲○○提及這件
      事？）只有打電話這一次而已。（法官問：上訴人在電腦
      列印的一張確認單上簽名，你是否知情？）我不清楚。」
      （參本院卷第51至53頁）惟證人丙○乃與上訴人關係密切
      之直系血親尊親屬，其證詞難免偏頗，證明力尚嫌薄弱，
      自不能僅憑證人丙○在無其他第三人或相關事證佐證情況
      下之證詞，認其證述屬實，證人丙○之證詞，亦難執為上
      訴人有力之證據。
（二）系爭貸款之貸予人為被上訴人或被上訴人之配偶林張玉霞
      ？
    1.被上訴人主張林張玉霞為被上訴人之配偶，被上訴人前經
      營隆輝橡膠材料行，林張玉霞於被上訴人開立隆輝橡膠材
      料行期間，擔任該商號之會計，協助被上訴人處理商號之
      財務管理，並負責商號與被上訴人資金之往來事務等事實
      ，業據其提出之戶口名簿、臺北縣政府93年12月16日北府
      建登字第0930260639號營利事業登記核准通知書及經濟部
      國際貿易局出進口廠商登記卡（參照原審卷第42至44頁即
      原證5至7）等件為證。堪認林張玉霞有處理被上訴人資金
      之權限，林張玉霞在該權限範圍，其為被上訴人之使用人
      。且證人林張玉霞於原審亦證稱：其為被上訴人之配偶，
      上訴人之前妻何員原為其妹，嗣後出養於第三人。被上訴
      人提出之系爭匯款單上有證人簽名部分，係證人替被上訴
      人匯款予上訴人，因上訴人向被上訴人借錢。上訴人向被
      上訴人借款，有表示其與第三人合資開設公司，上訴人除
      有要求何員向證人說明借款緣由外，亦有向被上訴人說明
      ，是被上訴人要求證人匯款予上訴人，上訴人所經營之公
      司開幕時，上訴人有邀請被上訴人夫妻至公司所在地之台
      中參加開幕儀式等語（參原審卷第48頁與第48頁背面）。
      上訴人雖否認與原來的老闆及其他員工他人合夥另行創立
      公司，並稱其一直是受僱於欽鼎公司，且證人林張玉霞為
      被上訴人之配偶，其所為證詞顯有偏頗之虞云云；按證人
      為不可代替之證據方法，如果確係在場聞見待證事實，而
      其證述又非虛偽者，縱令證人與當事人有親屬、親戚或其
      他利害關係，其證言亦非不可採信（最高法院53年台上字
      第2673號判例參照）。經查，合夥為二人以上互約出資以
      經營共同事業之契約，依現行商業登記法，並未規定合夥
      人均需出名登記為營業人，是上訴人雖受僱於欽鼎公司，
      仍非不可與他人合夥設立公司。且證人林張玉霞雖為被上
      訴人之配偶，然未依民事訴訟法第307條第1項第1款之規
      定，拒絕證言，其所為證言是否可信，應由本院斟酌當事
      人之辯論意旨與卷內事證，依據自由心證判斷之。本院參
      諸證人林張玉霞為被上訴人之配偶，上訴人之前妻何員，
      雖自幼出養於第三人，惟其與林張玉霞具有姐妹之自然血
      緣關係，兩造為民間俗稱之連襟關係，足見兩造關係密切
      。衡諸常理證人林張玉霞對於兩造間成立系爭借款消費借
      貸關係，應知悉甚詳，其證詞具有真正性，並有不可取代
      之地位。且審視證人之證詞，亦與卷附之台灣銀行匯出匯
      款回條聯、第一商業銀行存款存根聯及系爭簽認單之內容
      ，大致契合，堪認與事實相符。是上訴人所辯，尚乏有據
      。而由證人林張玉霞之證詞可知，因上訴人向被上訴人借
      錢，證人為被上訴人匯款予上訴人。從而，兩造就系爭借
      款有借貸之意思表示合致。是上訴人抗辯稱系爭借款為被
      上訴人配偶林張玉霞與上訴人前妻何員間之金錢往來云云
      ，與事實有間，尚不足採。
    2.次按，解釋意思表示，應探求當事人之真意，不得拘泥於
      所用之辭句，為民法第98條所規定，而所謂探求當事人之
      真意，如兩造就其真意有爭執時，應從該意思表示所根基
      之原因事實、經濟目的、一般社會之理性客觀認知、經驗
      法則及當事人所欲使該意思表示發生之法律效果而為探求
      ，並將誠信原則涵攝在內，藉以檢視其解釋結果對兩造之
      權利義務是否符合公平正義（最高法院96年度台上字第28
      6 號判決參照）。被上訴人主張上訴人在系爭確認單上簽
      名，其意為承認兩造間就系爭借款有消費借貸關係存在。
      而上訴人則抗辯稱其僅確認帳戶內有該等款項匯入與存入
      。是兩造就上訴人在系爭確認單之簽名，其意思表示為何
      ？當事人各執一詞，本院自應就上訴人在系爭確認單所為
      之簽名，解釋其意思表示內容，以認定上訴人是否承認其
      向被上訴人借用系爭借款。本院參諸證人林張玉霞之證詞
      、台灣銀行匯出匯款回條聯及第一商業銀行存款存根聯內
      容，認為上訴人經比對存款與匯款之日期、金額紀錄，認
      為無誤後，始在系爭確認單上簽名，並將系爭確認單交付
      予被上訴人收執，是上訴人簽名之意思表示，在於承認上
      訴人前向被上訴人借用如原判決附表所示系爭借款，而以
      系爭確認單作為系爭借款之債權憑證，此與被上訴人之上
      開主張相符，並非僅作為已收受系爭借款之說明，故上訴
      人之上開抗辯不足採信。準此，自系爭簽認單之內容以觀
      ，兩造間就系爭借款有消費借貸之合意，被上訴人已交付
      系爭借款，符合民法第474條第1項規定之消費借貸之有效
      成立要件，被上訴人爰依消費借貸法律關係請求上訴人清
      償系爭借款，於法有據。
六、綜上所述，被上訴人本於消費借貸之法律關係，請求上訴人
    給付被上訴人85萬元，及自原審97年度司促字第 32369號支
    付命令送達上訴人之翌日即97年 9月16日起（參原審促字卷
    第8頁）至清償日止，按年息5% 計算之利息，為有理由。原
    審所為上訴人敗訴之判決，並無不合，上訴意旨指摘原判決
    不當，求予廢棄改判，為無理由。
七、本件判決基礎已臻明確，兩造其餘主張或陳述及其攻擊防禦
    方法，於本件判決結果不生影響，爰不予一一論述，附此敘
    明。
八、據上論結，本件上訴為無理由，依民事訴訟法第449條第1項
    、第463條、第78條，判決如主文。
中    華    民    國    98    年    5     月    27    日
                  民事第五庭    審判長法  官  陳宗鎮
                                      法  官  鄭金龍
                                      法  官  王重吉
以上正本係照原本作成。
不得上訴。
                                      書記官  鄭舜祐
中    華    民    國    98    年    5     月    27    日
                                                      Ｖ


司法院資訊處製作；財團法人民間司法改革基金會備份。
